最高法院刑事判決　　　　　　　　　　　　　　　九十三年度台上字第四九六０號
　　上　訴　人　乙○○
　　選任辯護人　林慶雲律師
　　　　　　　　楊靖儀律師
　　　　　　　　洪順玉律師
　　上　訴　人　庚○○
　　　　　　　　辛○○
　　　　　　　　己○○
　　　　　　　　甲○○
　　共　　　同
　　選任辯護人　林慶雲律師
　　　　　　　　楊靖儀律師
　　　　　　　　陳裕文律師
　　上　訴　人　戊○○
　　　　　　　　丙○○
　　　　　　　　壬○○
　　右　一　人
　　選任辯護人　蘇榮達律師
　　　　　　　　蘇俊誠律師
　　上　訴　人　丁○○
　　選任辯護人　何旭苓律師
右上訴人等因違反貪污治罪條例等罪案件，不服臺灣高等法院高雄分院中華民國九十
三年五月五日第二審更審判決（九十一年度重上更(三)字第五一號，起訴案號：臺灣高
雄地方法院檢察署八十四年度偵字第七三一五號、第七三二四號、第七三二五號、第
七六０一號、第七六八五號、第七九五一號、第八一六二號、第八二五三號、第八四
三四號、第一０五一九號），提起上訴，本院判決如左：
    主  文
原判決關於乙○○、庚○○、辛○○、己○○、甲○○、戊○○、丙○○、壬○○、
丁○○部分均撤銷，發回臺灣高等法院高雄分院。
    理  由
本件原判決認定上訴人丁○○係豐壽億號漁船所有人兼船長，陳永乾（已經第一審判
處有期徒刑二年，緩刑四年確定）係豐壽億號漁船船員，丁○○、陳永乾共同基於私
運管制物品進出口為常業之犯意聯絡，及共同基於未經主管機關許可航行至大陸地區
之概括犯意聯絡，於原判決附表一所示之時間，未經主管機關許可航行至大陸地區，
分別收購如該附表一所示已逾一千公斤之漁貨私運進入臺灣地區販賣，或受託將如該
附表一所示已逾一千公斤之漁貨私運出口至大陸地區賺取運費，丁○○並以此維生，
賴以為業。又上訴人乙○○、戊○○、庚○○、丙○○、辛○○、甲○○、己○○及
陳聰明、陳永在、陳瑞堂、黃瑞興、黃博和（後五人分別經第一審判決無罪確定）均
係臺灣省高雄港務警察所一港口分駐所警員，主管漁船進出一港口之安檢及緝私等工
作，均係依據法令從事公務及有調查職務之人員。因丁○○及其父洪健居（已死亡，
經原審判決公訴不受理確定）為免私運管制物品進、出口遭警查緝，丁○○、洪健居
即與上訴人壬○○（綽號「金水」）共同基於行賄之概括犯意聯絡，由洪健居委託壬
○○向負責漁船進出一港口安檢、緝私工作之臺灣省高雄港務警察所一港口分駐所警
員行賄，而乙○○、庚○○、丙○○、戊○○、甲○○、己○○、辛○○與陳聰明、
陳永在、陳瑞堂、黃瑞興、黃博和等人乃分別共同基於對於違背職務上之行為收受賄
賂之犯意，乙○○、庚○○、戊○○則基於概括之犯意，於原判決附表二所示時間，
明知豐壽億號漁船分別將逾一千公斤之漁貨私運出口至大陸地區或私運進口至臺灣地
區，竟違背職務予以放行，而後於該附表二所示時間後一、二日，在高雄市前鎮區某
處，先後推由庚○○、戊○○分別收受壬○○交付如該附表二所示之賄款後，再由庚
○○、戊○○將賄款分別分配予乙○○、庚○○、丙○○、戊○○、甲○○、己○○
、辛○○、陳聰明、陳永在、陳瑞堂、黃瑞興、黃博和等人（分配金額詳如該附表二
所示）。嗣於民國八十四年四月七日，經法務部調查局高雄市調查處（下稱高雄市調
查處）監聽戊○○等人電話而循線查獲上情，並扣得憲兵二一八營港口漁船進出檢查
紀錄簿一冊、勤務分配表九冊、員警工作紀錄簿六冊、豐壽億號漁船收支帳冊二冊、
收支單據一冊、大陸購買漁貨及漁貨買賣帳冊各一冊、電話簿一冊、人民幣十三張共
五百三十三元三分及機漁船（含船員）進出港檢查表一冊等情。因將第一審判決關於
上訴人等部分均撤銷，改判分別論處林永來、戊○○、庚○○依據法令從事公務之人
員，共同連續對於違背職務之行為，收受賄賂（乙○○處有期徒刑十年四月，褫奪公
權五年；戊○○處有期徒刑六年六月，褫奪公權四年；庚○○處有期徒刑十年，褫奪
公權五年）、丙○○、辛○○、甲○○、己○○依據法令從事公務之人員，共同對於
違背職務之行為，收受賄賂（丙○○處有期徒刑二年八月，褫奪公權二年；辛○○處
有期徒刑二年八月，褫奪公權二年；甲○○處有期徒刑二年八月，褫奪公權二年；己
○○處有期徒刑二年八月，褫奪公權二年）、丁○○共同以私運管制物品進口、出口
逾公告數額為常業（處有期徒刑三年，褫奪公權二年）、壬○○非依據法令從事公務
之人員，共同連續對於依據法令從事公務之人員關於違背職務之行為，交付賄賂，（
處有期徒刑一年六月，褫奪公權一年）各罪刑。固非無見。
惟查：（一）被告之自白，須非出於強暴、脅迫、利誘、詐欺、疲勞訊問、違法羈押
或其他不正之方法，且與事實相符者，始得採為證據，若被告之自白，係出於不正方
法，並非自由陳述，即其取得自白之程序，已非適法，則不問自白內容是否確與事實
相符，因其非適法取得之證據，自不具證據能力，不能採為判決之基礎。原判決係採
納丙○○、戊○○、第一審共同被告陳永乾在高雄市調查處供認犯罪之自白（戊○○
部分僅採納八十四年四月十一日、十三日在該處之自白，同年月九日部分，認有不當
訊問之情形，不予採納），作為認定上訴人等犯罪之重要證據；惟丙○○、戊○○於
審理中一再辯稱渠等在高雄市調查處受偵訊人員強暴、脅迫、利誘，始在非自由意志
之情況下，虛構不實之自白等語，陳永乾在第一審亦供稱：「（問：在調查局所言實
在否？）調查局人員叫我這樣抄」、「調查人員叫我要這樣說才能交保」（見第一審
卷第二宗第二十頁背面、第一二七頁背面）。原審勘驗高雄市調查處偵訊陳英智、戊
○○、陳永乾之錄影帶，果發現該處人員於八十四年四月九日偵訊戊○○時有諸多不
正手段（如大聲喝斥、辱罵、以手推郭桂頭部，以筆丟戊○○等，見原審卷第二宗第
三頁至第九頁），原判決乃認定高雄市調查處該次偵訊，有不當訊問之情形，而未採
為論處上訴人等罪刑之基礎。惟該處同年月十三日偵訊戊○○時，戊○○委任之選任
辯護人對調查員以交保及論罪科刑方式誘導戊○○供認犯罪，已當場表示異議，惟偵
訊人員仍一再以：「阿義仔檢察官問了就放他走了」、「你寫寫我就給你打電話」等
語，加以勸誘（見同上卷第十二頁、第十八頁），於戊○○回答不合其意或翻異先前
因不正取供所為之自白時，復一再申斥：「誰教你如此說」、「怎麼沒有你還翻供」
、「不要節外生枝」、「可申請律師禁見」、「今日否認，我保證你的收押期限會更
長」、「供述如此，明天後定會大地震」、「現在翻供，前後供述無法配合，你別為
難我」、「照你說的？還是照我說的？」，並一再對戊○○勸誘翻供對其不利（見同
上卷第十頁至第十六頁），而戊○○當場表示被誤導，供稱：「我說沒有，你們不相
信」、「八十四年四月十一日所作陳述係為早些交保，在情急下做的，並無筆錄中所
載錢的來源，亦沒給錢」、「強調是為了交保」、「否認收賄，我就不知道是誰」、
「我說你們不信」，復全未載入該次訊問筆錄內（見偵查卷(一)第四二頁至第四四頁）
，則偵訊人員以上開方式勸誘戊○○自白犯罪，於供述不合其意時，即加申斥，對郭
某翻異自白之供述，又全部不予記載，可否謂係不正方法？能否僅以戊○○供述時態
度自若之外表，即推認其內部意志仍屬自由？自待釐清。又高雄市調查處人員於八十
四年四月九日偵訊丙○○時，不但告以：「態度不合作報告檢察官」等語，復稱：「
不承認更慘」、「長官不厚道，不定會畏罪潛逃」、「坦承自白係檢察官量刑之標準
」，於丙○○供述不合其意時，又申斥：「不要再隱瞞，他說的我們都清楚」（見同
上卷第二二頁至第二六頁），於同年月十八日偵訊丙○○時，復指示林某將「快速通
關」字樣載入自白書中。又高雄市調查處人員於八十四年四月七日偵訊陳永乾時，提
示稱：「說要說大家一樣」、「老的若說無，我給你交保」、「有載沒載，又沒你的
事」、於陳永乾供述不合其意，即謂：「你若這樣，我就……」，嗣於同年月九日訊
問陳永乾時，復謂：「乖一點，我心情比較好」、「以後我都給你監視，你胡說試試
看，來這裡你要乖乖地」、「我提醒你，絕對有」（見同上卷第三二頁至第三六頁）
。則上開偵訊方式，是否符合刑事訴訟法規定﹖能否僅以丙○○、陳永乾供述時態度
自然之外表，即推認其內部意志仍屬自由？亦待研求。（二）有罪判決書之事實一欄
，為判斷其適用法令當否之準據，法院應將依職權認定與論罪科刑有關之事實，翔實
記載，然後於理由內逐一說明其憑以認定之證據，並使事實認定與理由說明，互相適
合，方為合法。倘事實認定與理由說明，不相一致，或事實與理由欄內之記載，前後
不符，按諸刑事訴訟法第三百七十九條第十四款後段規定，均屬判決理由矛盾之當然
違背法令。上引原判決事實認定，如若無誤，丁○○、壬○○係先後於八十三年九月
十四日、八十四年二月十三日、八十四年三月四日、八十四年三月六日、八十四年三
月十二日、八十四年四月五日，分別向庚○○、戊○○等人交付賄賂，賄賂金額，第
一次為新台幣（下同）二萬五千元，後五次為三萬元，八十三年八月二十九日並無行
賄及依據法令從事公務之人員受賄等情事，亦無賄賂金額為二萬元或四萬元之情形，
此與原判決理由內援引為判決基礎之陳永乾、洪健居供述：「8.出港，9.進港
，賄款出港二萬元，進港二萬五千元」（陳永乾部分，見原判決第十一頁倒數第一行
）、「豐壽億號漁船則是由戊○○負責為漁船裝載漁貨進出港安檢作業，代向渠檢查
哨同仁關說送賄款，向我們收取約二萬元至四萬元不等之代價」（洪健居部分，見原
判決第十二頁倒數第一行），顯然不相符合，有判決理由矛盾之違法。又原判決事實
認定之行賄及收受賄賂時間，係該判決附表二所示之漁船進、出港日後一、二日（見
原判決第六頁第八行），此與其理由說明：「庚○○、戊○○於如附表二所示之時間
，收受壬○○交付如附表二所示賄賂，而後違背職務予以放行」（見原判決第十頁第
十四行、第十五行），復相矛盾。（三）有罪判決書所記載之犯罪事實，為論罪科刑
適用法律之基礎，故凡於適用法律有關之重要事項，必須詳加認定，明確記載，然後
於理由內敘明犯罪事實所憑之證據及認定之理由，始足為適用法律之依據。若事實未
有此記載，而理由加以說明，為理由失其依據。如事實有此記載，理由未予說明，則
為理由不備，按諸刑事訴訟法第三百七十九條第十四款規定，其判決當然為違背法令
。原判決認定經第一審判決無罪確定之陳聰明、陳永在、陳瑞堂、黃瑞興、黃博和仍
係本件犯罪之共同正犯，惟並未說明第一審判決該部分論斷有誤之理由，即與之為顯
相歧異之認定，自屬理由不備。再者原判決事實認定：「丁○○、陳永乾共同基於私
運管制物品進出口為常業之犯意聯絡，及共同基於未經主管機關許可航行至大陸地區
之概括犯意聯絡，於原判決附表一所示之時間，未經主管機關許可航行至大陸地區，
分別收購如該附表一所示已逾一千公斤之漁貨私運進入臺灣地區販賣，或受託將如該
附表一所示已逾一千公斤之漁貨私運出口至大陸地區賺取運費，丁○○並以此維生」
，如若無誤，似意指丁○○係與陳永乾共犯本件私運管制物品進口、出口逾公告數額
為常業及違反臺灣地區與大陸地區人民關係條例第八十條第一項之罪，其主文諭知亦
係如此，惟理由內未說明丁○○、陳永乾就上開犯行有犯意聯絡與行為分擔，為共
同正犯，自有判決理由不備之違誤。又上開原判決事實認定，如若屬實，丁○○、陳
永乾既係受託將該判決附表一所示已逾一千公斤之漁貨私運出口至大陸地區賺取運費
，則託運人似係該部分犯罪之共同正犯，原判決理由內未予論述，亦屬理由不備。（
四）「被告以外之人於審判外之言詞或書面陳述，除法律有規定者外，不得作為證據
」，為刑事訴訟法第一百五十九條第一項所明定。原判決採納陳永乾之供述，作為洪
健居、壬○○、丁○○等人交付賄賂予庚○○、戊○○之證據，惟陳永乾於高雄市調
查處供稱：「帳冊中『關口』金額多少是依照每次進出港時間所載運之走私魚貨種類
、數量及獲利情形而定，因此每次進出港之關口支付金額不一，每次洪健居送錢給一
港口檢查哨警員後即交代我『兵仔錢已送了』、『關口錢已送了』，叫我記帳」、「
因洪健居於漁船進出港前都有送紅包，所以檢查時不會刁難、追究，僅大略檢視走私
魚貨種類、數量作為收取『關口錢』之依據」、「由洪健居將錢交給其女婿後，再由
洪健居女婿轉送檢查哨人員」、「（問：洪健居女婿何姓名？）我僅知姓蘇，綽號『
金水仔』」、「洪健居每次透過蘇姓男子送過錢後就叫我記帳，我只知八十四年一月
以前是交給檢查哨葉姓警員，八十四年一月以後交給戊○○」，縱令屬實，其獲悉洪
健居透過壬○○交付賄賂予庚○○、戊○○，顯係傳聞自洪健居，並非其親身見聞之
事，則其上開證述，能否採為判決之基礎？有無傳聞法則之適用？即待深入研求剖析
釐清。又陳永乾上開供述，乃傳聞自洪健居，而原判決採為判決基礎之洪健居供稱：
「豐壽億號漁船則是由戊○○負責為漁船裝載漁貨進出港安檢作業，代向渠檢查哨同
仁關說送賄款」，如若無誤，則陳永乾傳聞自洪健居之事，何以與洪健居依憑親身經
歷所為之供述不符，仍待查明。以上，或係上訴人等之上訴意旨所分別指摘，或為本
院得依職權調查之事項，應認原判決關於乙○○、庚○○、辛○○、己○○、甲○○
、戊○○、丙○○、壬○○、丁○○部分，仍有撤銷發回更審之原因。又原判決認與
上開發回部分，有裁判上一罪關係之其他部分及明不另為無罪諭知部分，基於審判
不可分原則，均應一併發回。
據上論結，應依刑事訴訟法第三百九十七條、第四百零一條，判決如主文。
中　　　華　　　民　　　國　　九十三　　年　　　九　　　月　　 十七 　　日
                              最高法院刑事第一庭
                                  審判長法官  施　文　仁
                                        法官  林　永　茂
                                        法官  蕭　仰　歸
                                        法官  林　茂　雄
                                        法官  林　開　任
      右正本證明與原本無異
                                              書  記  官
中　　　華　　　民　　　國　　九十三　　年　　　九　　　月　　二十三　　日
                                                                        Ｋ
